【裁判字號】    90,易,1170
【裁判日期】    900829
【裁判案由】    妨害自由
【裁判全文】
臺灣臺北地方法院刑事判決                          九十年度易字第一一七號
    公  訴  人  臺灣臺北地方法院檢察署檢察官
    被      告  丙○○
右列被告因妨害自由案件，經檢察官聲請簡易判決處刑（九十年度偵字第四三二七號
），經本院受理後（九十年簡字第九一九號）認不宜以簡易判決處刑而移由本院刑事
庭審理，本院判決如左：
    主  文
丙○○連續意圖為自己不法之所有，以恐嚇使人將本人之物交付，累犯，處有期徒刑
伍月，如易科罰金，以參佰元折算壹日。
    事  實
一、丙○○前於民國八十六年間因賭博案件，經台灣板橋地方法院於八十六年九月八
    日判處有期徒刑三月，於八十七年二月十日易科罰金執行完畢，猶不知悔改，竟
    於八十七年十二月十九日，在其同居女友甲○○位於臺北市○○○路○段二七六
    巷十二號住處，強行擅自將甲○○置於櫃子內之臺北銀行建國分行000000
    000000號活期儲蓄存款存摺一本、印鑑章一只，及甲○○之母即乙○○○
    所有臺北銀行建國分行000000000000號活期儲蓄存款存摺一本（起
    訴書誤為0000000000000號）、印鑑章一只、身分證一張、殘障手
    冊一份取出，經甲○○及乙○○○制止後仍不返還，以此強暴方式妨害甲○○及
    乙○○○行使權利，並基於意圖為自己不法所有之概括犯意，於當日脅迫甲○○
    及乙○○○至銀行提領現金交付給伊，使甲○○及乙○○○心生畏懼而至臺北銀
    行建國分行填寫取款憑條分別提領現金新台幣（下同）一千元及六千元交付，又
    於八十七年十二月八日，以同一方式脅迫乙○○○至銀行填寫取款憑條提領現金
    六千元並交付，嗣於八十七年十二月二十二日下午一時許，在臺北縣新莊市○○
    街三五巷一弄十七之四號為警查獲，並扣得其所持有之上開物品。
二、案經臺北市政府警察局大安分局報請臺灣臺北地方法院檢察署檢察官偵查起訴。
    理  由
一、訊據被告丙○○固坦承於右揭時地與甲○○及乙○○○至銀行提款之事實，惟矢
    口否認有何強制或恐嚇取財之犯行，辯稱：存摺、印鑑等物係甲○○怕遺失且為
    了領錢方便，才主動交給伊保管，又至銀行領錢時均有得到甲○○及乙○○○同
    意前往，且領出來的錢全部用來買共同生活所需之家庭用品，伊並未強迫他們，
    亦無不法所有意圖云云，惟查：右揭犯罪事實，業據證人甲○○證稱：存摺等物
    原本由伊保管，被告自己從櫃子裡拿出來據為己有，並且二次強迫伊及母親乙○○○至銀行領錢，因為被告口氣很兇，他們覺得很害怕才去領錢，並將領出來的
    錢交給被告，被告買了一點東西給他們，但每次買的東西都不超過一千元，剩下
    了錢都被被告拿走等語（見本院九十年八月十五日審理筆錄），證人乙○○○證
    稱：伊看到被告把存摺等物拿走時有阻止，但被告不聽，還一直強迫伊去領錢，
    領完錢後還要他們把錢交出來，只有買一點點東西給他們等語（見本院九十年八
    月十五日審理筆錄），並與證人賴陳阿不證稱：「有一次我到乙○○○家去看他
    ，發現他們沒錢買東西，就幫他到台北銀行領殘障補助金，結果銀行人員說早上
    已被人領走了，才發現此事，後來我又幫乙○○○變更印鑑，之前補助金都是乙○○○的兒子幫他們領取的」等語相符（見本院八十八年訴字第四四四號卷第三
    十頁），若存摺等物係經過同意交由被告持有，何以乙○○○仍須變更印鑑？且
    上開物品係於八十七年十二月二十二日在被告位於台北縣新莊市家中查獲，被告
    當時並未與甲○○同居一處，衡諸常情若係為了領錢方便交由被告保管，則被告
    離開甲○○住處時應將物品返還，否則甲○○如何領款？參以證人甲○○證稱伊
    家中日常生活所需均有親戚提供，並無領錢之需要，而被告二次領款共一萬三千
    元，不僅分文未交付予甲○○及乙○○○，且亦未將之全部用於日常生活開銷，
    足見被告有不法所有之意圖甚明。此外，復有贓物認領保管收據、甲○○臺北銀
    行建國分行000000000000號活期儲蓄存款存摺、乙○○○臺北銀行
    建國分行000000000000號活期儲蓄存款存摺及取款憑條影本附卷可
    稽，本件事證已臻明確，被告犯行堪以認定。
二、被告擅自將甲○○、乙○○○之存摺印鑑等物取出據為己有妨害渠等行使權利，
    核其所為係犯刑法第三百零四條第一項之強制罪，又恐嚇行為不以將來之惡害通
    知為限，即以強暴脅迫為手段，而被害人未達於不能抗拒程度者亦屬之（八十年
    第四次刑事庭會議決議），被告意圖為自己不法之所有脅迫甲○○、乙○○○領
    款並將所領取之款項交付，核其所為係犯刑法第三百四十六條第一項之恐嚇取財
    罪，至被害人甲○○及乙○○○於受脅迫後心生畏懼而與被告至銀行領款，此乃
    受脅迫行為之結果，並非另受脅迫而行無義務之事，此部份不另構成強制罪。其
    先後二次恐嚇取財犯行，時間緊接，所犯係構成要件相同之罪名，顯係基於概括
    犯意為之，應依連續犯規定以一罪論並加重其刑。被告以一行為同時妨害甲○○
    及乙○○○行使權利，並以一恐嚇行為同時侵害渠等二人之法益，為想像競合犯
    ，應依刑法第五十五條規定從一重論處。又被告所犯上開強制罪及恐嚇取財二罪
    間，有方法結果之牽連關係，應從一重之連續恐嚇取財罪論處。被告前於八十六
    年間因賭博案件，經判處有期徒刑三月，於八十七年二月十日易科罰金執行完畢
    ，有臺灣高等法院檢察署刑案紀錄簡覆表可徵，其於有期徒刑執行完畢未滿五年
    ，再犯本件有期徒刑以上之罪，為累犯，應依刑法第四十七條規定遞予加重其刑
    。按刑事審判旨在實現刑罰權之分配的正義，故法院對有罪被告之科刑，應符合
    罪刑相當之原則，使輕重得宜，罰當其罪，以契合社會之法律感情，此所以刑法
    第五十七條明定科刑時應審酌一切情狀，尤應注意該條所列十款事項以為科刑輕
    重之標準，並於同法第五十九條賦予法院（法官）以裁量權，如認「犯罪之情狀
    可憫恕者，得酌量減輕其刑」，俾使法院就個案之量刑，能斟酌至當。本件被告
    所犯恐嚇取財罪最輕本刑為六月以上，然被告犯罪所得之款項僅僅一萬三千元，
    且對於輕度智障之甲○○及重度智障之乙○○○同居一處給予照顧，本院認宣告
    法定最低度之刑猶嫌過重，其犯罪情狀尚非全無可憫之處，爰依刑法第五十九條
    之規定減輕其刑，以符罪刑相當原則，並先加後減之。爰審酌被告犯罪動機、犯
    後態度及犯罪所得等一切情狀，量處如主文所示之刑以示懲儆。又九十年一月十
    日公佈修正後之刑法第四十一條第一項規定：「犯罪最重本刑為五年以下有期徒
    刑以下之刑之罪，而受六個月以下有期徒刑或拘役之宣告，因身體、教育、職業
    或家庭之關係或其他正當事由，執行顯有困難者，得以一元以上三元以下折算一
    日，易科罰金。但確因不執行所宣告之刑，難收矯正之效，或難以維持法秩序者
    ，不在此限。」，並於同月十二日生效，則被告行為後刑法第四十一條已修正生
    效，與修正前之同法第四十一條比較，以修正後之規定較有利於行為人，依刑法
    第二條第一項前段規定，仍應適用裁判時即修正後之刑法第四十一條第一項前段
    規定，就被告所宣告之刑，併予諭知易科罰金之折算標準。
三、末查，公訴人雖僅就被告強制罪之犯行提起公訴，然檢察官就犯罪事實一部起訴
    者，其效力及於全部，刑事訴訟法第二百六十七條定有明文，本件被告恐嚇取財
    部分之犯罪事實，與本院前揭論罪科刑部分有牽連犯裁判上一罪關係已如前述，
    本院自應就屬於裁判上一罪之恐嚇取財部分一併加以裁判，附此敘明。
據上論斷，應依刑事訴訟法第二百九十九條第一項前段、第四百五十二條，刑法第二
條第一項前段、第五十六條、第三百零四條第一項、第三百四十六條第一項、第五十
五條、第四十七條、第五十九條、第四十一條第一項前段，罰金罰鍰提高標準條例第
一條前段、第二條，判決如主文。
本案經檢察官馮成到庭執行職務
中    華    民    國      九十        年        八      月    二十九    日
                                      臺灣臺北地方法院刑事第六庭
                                          法  官  蔡  如  琪
右正本證明與原本無異。
如不服本判決，應於判決送達後十日內，向本院提出上訴狀。
                                          書記官  黃  鈴  容
中    華    民    國      九十        年       九       月      三     日
附錄法條：
中華民國刑法第三百零四條
 (強制罪)
以強暴、脅迫使人行無義務之事或妨害人行使權利者，處三年以下有期徒
刑、拘役或三百元以下罰金。
前項之未遂犯罰之。
中華民國刑法第三百四十六條
 (單純恐嚇罪)
意圖為自己或第三人不法之所有，以恐嚇使人將本人或第三人之物交付者
，處六月以上五年以下有期徒刑，得併科一千元以下罰金。
以前項方法得財產上不法之利益，或使第三人得之者，亦同。
前二項之未遂犯罰之。


司法院資訊處製作；財團法人民間司法改革基金會備份。
